臺灣高等法院民事判決　　　　　　　　　96年度家上字第77號
　　上　訴　人　乙○○
　　被上訴　人　甲○○
　　訴訟代理人　林光彥律師
上列當事人間離婚事件，上訴人對於中華民國96年1月2日臺灣板
橋地方法院95年度婚字第1018號第一審判決提起上訴，經本院於
96年5月23日言詞辯論終結，判決如下：
    主  文
上訴駁回。
第二審訴訟費用由上訴人負擔。
    事實及理由
一、被上訴人起訴主張：兩造於70年3月21日結婚，婚後育有2女
    楊大葶、楊大葦，均已成年。兩造感情一向不和，近日伊更
    發現上訴人與訴外人張亞蘭有長達10年之外遇，上訴人甚至
    於92年1 月底搬出與張亞蘭同居，其主觀意願與客觀行為上
    均已不欲繼續此段婚姻。另上訴人曾多次作勢以衣架、皮帶
    、電熨斗欲攻擊伊，造成伊心理之嚴重恐懼及創傷，顯見兩
    造間之婚姻已生重大破綻，爰依民法第1052條第2 項規定請
    求離婚等情。
    原審判決：准被上訴人與上訴人離婚。
二、上訴人提起第二審上訴，未於言詞辯論期日到場，爰依被上
    訴人聲請由其一造辯論而為判決。
    依上訴人以前到場及提出之書狀，係以：(一)被上訴人提出之
    87 年5月28日告訴狀與被上訴人於86年間對伊提出之通姦告
    訴無關，該通姦告訴案件已經被上訴人撤回，伊有依兩造86
    年協議書履行，詎被上訴人竟以伊未履行協議書而於87 年5
    月28日又以伊與張亞蘭之錄影帶再次控告妨害家庭，經檢察
    官通知定期勘驗，被上訴人即撤回告訴。(二)被上訴人拾獲第
    三人張亞蘭寫予伊之書信， 構成刑法第315條妨害書信秘密
    罪。上訴人雖稱：於91年12月月22日在婆家拾獲張亞蘭書寫
    之信件云云，惟伊至95 年9月始知有該信之存在，不論真偽
    ，可見被上訴人經常至婆家與伊相處，被上訴人觸犯刑法第
    335條侵占罪，以違法行為取得之物，不得為證。 (三)被上訴
    人所述：自88年底至91年初及92年1月底至94年4月間，兩造
    少有聯絡云云有誤。 該時2名女兒尚在高、國中就學階段，
    每日早上6時許皆由伊開車送上學，直至高中畢業止。且2名
    女兒學費、零用錢、大女兒赴美遊學20萬元等，均由伊支出
    。全家亦一起出遊或上飯店餐廳用餐，或由伊駕車全家同至
    大賣場購物。(四)兩造於94年5月同於建國花市買金線蘭1盆，
    因盆小，伊於94年6月7日下午至張亞蘭住處取一花籃磁盆用
    以更換，原法院未接受伊願付費測謊之聲請，忽視伊之權益
    。(五)伊目前於銀行工作，罹患憂鬱症已10個月等語抗辯。聲
    明：(一)原判決廢棄。(二)被上訴人在第一審之訴駁回。
三、兩造於70 年3月21日結婚，婚後育有2名女兒楊大葶（72年5
    月16日生）、楊大葦（75年9月1日生），均已成年，婚姻關
    係現仍存續中，有被上訴人提出之之戶籍謄本可稽（原審卷
    第8-9頁）。
四、本件重要爭點在於： 被上訴人依民法第1052條第2項規定請
    求離婚，有無理由？
  (一)查兩造因係同學而相識結婚，婚後住於台北縣中和市○○路
    52巷19號4號。兩造婚後感情不和，上訴人自85 年間起於晚
    上皆未返家，被上訴人嗣於86年間發現上訴人與第三人張亞
    蘭之親密錄影帶，因而提出通姦罪之告訴，其後雙方和解，
    並於86 年5月31日書立協議書，由上訴人承諾：一願將其所
    有 台北縣中和市○○路52巷19號4樓房屋及其基地移轉予被
    上訴人； 二上訴人願給付被上訴人新臺幣（下同）500萬元
    ，給付方式如下：1.上訴人於簽約之前已付70萬元，另於86
    年6月2日付30萬元。2.上訴人所有交通銀行投資怡富泰國基
    金共4張，總金額50萬元，以1年內贖回後，將贖回款給付被
    上訴人，如屆時不能贖回，上訴人應給付現金50萬元。3.餘
    款350萬元，分100期給付，每月給付35,000元，每月初三前
    給付，如一期不付，視為全部到期。三自簽立本協議書日起
    一年內， 雙方仍居住在第1條所載之房內，如上訴人於一年
    內未有任何妨害家庭之行為，本協議書自動失效，否則上訴
    人應協同被上訴人辦理離婚登記等項，被上訴人因而撤回對
    上訴人與第三人張亞蘭之妨害家庭告訴，上訴人與張亞蘭均
    經檢察官為不起訴處分在案，有兩造不爭執為真正之刑事告
    訴狀、兩造簽名之協議書、板橋地方法院檢察署檢察官87年
    度偵字第11305號不起訴處分書各1件在卷 （原審卷第10-17
    、53頁）。
  (二)被上訴人嗣於87年間依上開協議書起訴，請求上訴人給付房
    地過戶費29,000元及尚未給付之309萬元，總計3,119,000元
    ，經原審法院87年度訴字第1287號民事判決， 以協議書第3
    條約定：自簽立本協議書日起一年內……如上訴人於一年內
    未有任何家庭之行為，本協議書自動失效之解除條件已成就
    為由，協議書既已失效，則被上訴人請求給付房地過戶費及
    尚未給付之309萬元，為無理由，亦有該民事判決足憑 （原
    審卷第54-55頁）。可見：於上訴人外遇事件後， 雙方感情
    並未修好，被上訴人逕自起訴請求上訴人履行協議書。
  (三)其後，被上訴人於88年11月間再發現上訴人仍與張亞蘭交往
    甚密，被上訴人即要求上訴人於88年底搬離兩人共同住處，
    上訴人同意後即自88年底至91年初、92年1月底至94年4月24
    日離家，自行在外居住一節，業據證人即兩造所生長女楊大
    葶證稱：「他們感情很差，85年至86年間爸爸晚上很少回家
    ，爸爸外遇被媽媽發現之後，爸爸就不在家，從88年到91年
    初不住家裡，我覺得這樣比較好，因為爸爸在家裡像不定時
    炸彈，他會動手摔東西，說要放火燒房子，要拿刀子砍人，
    但是他不會打媽媽，因為都是我擋在前面。後來爸爸回家，
    是他自己要回來的，爸爸回家後一開始還好。嗣至92 年1月
    底至94年4月24 日亦未住家裡，爸爸說他在外面租房子，沒
    有說他住哪裡，也沒有留電話。最後一次爸爸自己硬要搬回
    家裡，家裡的氣氛變得很不和諧」云云綦詳（原審卷第83頁
    ）。可知：自被上訴人因上訴人有外遇事件，要求上訴人離
    家，上訴人即自88年底至91年初，92年1月底至94年4月24日
    自行在外居住之情，雙方感情業已破裂，主觀上均無理性面
    對、修補感情之意。
  (四)又被上訴人於91年12月22日在婆家住處，拾獲張亞蘭寫給上
    訴人之信件，其內記載：「現在你在那裡， 找你2天，甚為
    擔心」「你屁股還不舒服嗎？上星期六你回來就想問你，但
    我不高興，因我幫你準備了晚餐，以為你會回來」「女人有
    多少8年可以放在一個男人身上無怨無悔」、 「我知道你非
    常愛我，體貼我」、「一大早就來找我，鑽進被窩愛撫我、
    作愛」，「我要跟你過一輩子」、「你說也不說就不回來整
    整一個星期……一回來家空無一人」、「每次回家時，常期
    盼4樓燈是亮著」 「你到底在那裡，你可知道我急的快發瘋
    」等語（原審卷第20-21頁）， 足見：於被上訴人對上訴人
    與第三人張亞蘭撤回通姦告訴後，該二人仍感情親密並發生
    性關係，且感情已長達8年之久。
    上訴人雖指摘：上開信件係被上訴人觸犯侵占遺失物罪，不
    得為證云云。惟被上訴人是否該當刑法侵占遺失物罪之構成
    要件，尚有疑問，且兩造於本件訴訟中就該私文書之形式上
    真正均未爭執，即為本件訴訟中之證據，至於私文書證據具
    有何種證明力，應由法院綜合與其他證據斟酌判斷，上訴人
    之指摘，尚非可採。
  (五)上訴人於94年4月24 日再與張亞蘭共處於台北縣土城市○○
    路68號4樓內， 經被上訴人與其父陳梧林發現，上訴人於94
    年4 月30日簽署承諾書，承諾：一週內斷絕外在的一切女子
    關係，真心對待被上訴人云云。惟上訴人復於94年6月7日下
    午3時許與張亞蘭一同在上址屋內， 經被上訴人報警處理等
    情，亦據被上訴人提出、上訴人承認為真正之承諾書可稽（
    原審卷第22頁），並經證人即被上訴人之姐夫許學義、被上
    訴人之父陳梧林及警員黃榮欽、曾國恩證陳明確（原審卷第
    73-74、80-82頁）。上訴人雖辯稱：伊係向張亞蘭分租房子
    云云，縱令屬實，惟斟酌：上訴人若有改善婚姻之心，於被
    上訴人撤回通姦告訴後，即應知所警惕，不再與張亞蘭有任
    何瓜葛及曖昧才是，茲仍向張亞蘭租屋，增加自己與張亞蘭
    之相處機會，則上訴人對於兩造間婚姻及感情之輕忽，可見
    一斑。
  (六)上訴人雖稱：被上訴人已宥恕其之通姦行為，即不得再以通
    姦為由訴請離婚云云，惟被上訴人於本件訴訟中，係本於兩
    造有民法第1052條第2項難以維持婚姻之重大事由， 並非基
    於上訴人與人通姦之事由，上訴人容有誤解。且上訴人與第
    三人張亞蘭於84年10月間至86年4月止之通姦行為， 固因被
    上訴人撤回告訴，而經台灣板橋地方法院檢察署檢察官於87
    年7 月8日以87年度偵字第11305號處分不起訴確定在案；惟
    依上所陳，張亞蘭於91年間書寫對上訴人感情之信函，且上
    訴人於94 年4月24日、6月7日再遭被上訴人查得仍與張亞蘭
    共處一室，上訴人亦於承諾書承認：於一週內斷絕一切女子
    關係等情，益證：上訴人與張亞蘭始終密切交往，存有曖昧
    之情。
  (七)再就被上訴人提出之95年2月12 日晚上兩造對話錄音，內容
    均係被上訴人大聲質問、挑釁上訴人之詞：「你去喝誰的喜
    酒」「…那你…才這樣偷偷摸摸出門」、「誰知道你是真去
    喝喜酒還是在幹麼」、「告訴你住在這裏不是不用錢的，我
    已經跟你講很清楚了，這房子是我的，請你搬出去」、「你
    不要以為你這樣賴在這裏，人家就拿你沒辦法…在這邊耍無
    賴」「…你就又趕快像小偷一樣又趕快拿走…」、「你不要
    在這邊燙衣服了，你不要用我的電了，電費是要錢的，你知
    道嗎」、「你沒有資格待在這個房子裏」「那你繼續去外遇
    啊，你去阿！…你打，你打，你打，你打啊」、「…來，勒
    ，你勒，你勒，你勒啊！你要勒死我沒關係，你現在就把我
    勒死，你把我勒死，勒啊」等語，可見被上訴人故意激怒、
    挑釁上訴人，意在留存錄音以供訴訟上為證，尚難認為上訴
    人有被上訴人指摘之恐嚇、攻擊被上訴人之行為。
  (八)又本件被上訴人於95年3月11 日逕自搬離兩造台北縣中和市
    ○○路之住處，返回娘家居住迄今，業據被上訴人陳明（本
    院卷第43頁）。而上訴人則另向原法院提起請求被上訴人返
    還系爭房地及返還185萬元之訴訟（96年度訴字第109號），
    其後兩造達成調解：被上訴人願將上址房地之所有權移轉登
    記，其餘請求拋棄，有聲請狀及調解程序筆錄在卷（本院卷
    第48-50頁）。亦可窺見兩造主觀上已無維護感情、 維持婚
    姻之意願。
六、按婚姻之意義，在於夫妻間得共同生活，互相體諒、扶持，
    履行彼此對婚姻之承諾，若夫妻雙方無法溝通，漠不關心聞
    問，則婚姻共同生活之意義已蕩然不存，雙方復無繼續履行
    共同生活之意願，客觀上亦無回復共同生活之可能，堪認兩
    造間之婚姻無任何實質意義可言。 又有民法第1052條第1項
    以外之重大事由，難以維持婚姻者，夫妻之一方得請求離婚
    ，但其事由應由夫妻之一方負責者，僅他方得請求離婚，民
    法第105條第2項定有明文，此規定之旨趣在使夫妻請求裁判
    離婚之事由較富彈性。故若婚姻之破裂事由應由夫妻一方負
    責者，僅他方得請求離婚，惟當夫妻雙方均有責時，僅准責
    任較輕之一方請求離婚，始符公平，最高法院90年度台上字
    第2193、2215號判決同此見解可供參考。
    依上所陳，上訴人先違反婚姻忠誠義務，自84年10月間起即
    與第三人張亞蘭通姦，嗣雖與被上訴人和解而經被上訴人宥
    恕，惟雙方均未理性面對共思改善婚姻之道，上訴人仍長期
    與張亞蘭密切交往；被上訴人不悅，要求上訴人離家，上訴
    人亦同意而自88年底至91年初及92年1月底至94年4月24日自
    行在外居住，被上訴人亦自95 年3月11日離家他住，兩造間
    感情絕裂，客觀上已難以維持。兩造對於婚姻之破裂，均係
    有責，惟上訴人有責程度顯然高於被上訴人，則參照前開說
    明， 被上訴人依民法第1052條第2項規定請求離婚，為有理
    由，應予准許。
七、綜上所述， 被上訴人依民法第1052條第2項規定請求離婚，
    為有理由，應予准許。原審為同樣結論之判決，並無不合。
    上訴意旨指摘原判決不當，求予廢棄改判，為無理由，應予
    駁回。
八、本件結論已臻明確，兩造其餘攻防及舉證，核與結論不生任
    何影響，爰不再一一論述。
九、據上論結：本件上訴為無理由， 依民事訴訟法第463條、第
    385條第1項前段、第449條第1項、第78條，判決如主文。
中　　華　　民　　國　　96　　年　　5　　月　　 30　　日
　　  　　　　　　　民事第一庭
                        審判長法　官  張耀彩
　　　　  　　　　　　　      法　官  盧彥如
　　　　　  　　　　　　      法　官  林金吾
正本係照原本作成。
如不服本判決，應於收受送達後20日內向本院提出上訴書狀，其
未表明上訴理由者，應於提出上訴後20日內向本院補提理由書狀
（均須按他造當事人之人數附繕本）上訴時應提出委任律師或具
有律師資格之人之委任狀；委任有律師資格者，另應附具律師資
格證書及釋明委任人與受任人有民事訴訟法第466條之1第1項但
書或第2項（詳附註）所定關係之釋明文書影本。
中　　華　　民　　國　　96　　年　　5 　　月　　30　　日
                              書記官  張淑芳
附註：
民事訴訟法第466條之1（第1項、第2項）：
對於第二審判決上訴，上訴人應委任律師為訴訟代理人。但上訴
人或其他法定代理人具有律師資格者，不在此限。
上訴人之配偶、三親等內之血親、二親等內之姻親，或上訴人為
法人、中央或地方機關時，其所屬專任人員具有律師資格並經法
院認為適當者，亦得為第三審訴訟代理人。
